臺灣高等法院民事判決　　　　　　　　 99年度上易字第751號
上訴人即
附帶被上訴人　林桂美
被上訴人即
附帶上訴人　　顏秀如
上列當事人間請求損害賠償事件，上訴人對於中華民國99年6月7
日臺灣桃園地方法院98年訴字第650號第一審判決提起上訴， 被
上訴人為附帶上訴，本院於100年2月23日言詞辯論終結，判決如
下：
    主  文
原判決關於命上訴人給付超過新台幣貳拾貳萬零壹佰玖拾元及其
中新台幣貳拾萬零壹佰玖拾元，自民國98年4月11日起，另新台
幣貳萬元自民國99年1月21日起，至清償日止，均按週年利率5％
計算之利息部分，及訴訟費用（確定部分除外）之裁判，均廢棄
。
上廢棄部分，被上訴人在第一審之訴及其假執行聲請駁回。
其餘上訴駁回。
被上訴人附帶上訴駁回。
第一（除確定部分外）、二審訴訟費用，關於上訴部分，由上訴
人負擔四分之一，餘由被上訴人負擔；附帶上訴部分，由被上訴
人負擔。
    事實及理由
一、被上訴人即附帶上訴人顏秀如起訴主張：兩造原均為火鍋店
    員工，民國96年11月30日晚間，兩造因細故發生爭執，詎上
    訴人即附帶被上訴人林桂美竟基於傷害之故意，徒手摑伊耳
    光，並將未用完之保特瓶礦泉水丟向伊頭部，致伊受有頭部
    、左臉、右前臂挫傷、左眼尾、右眼尾、右臉頰挫傷併腦挫
    傷、腦水腫；兩造於爭吵中，林桂美隔著布簾與伊互罵「你
    是屁啦」、「神經病」、「阿花，你對號入座」等語。為此
    ，爰依民法第184條第1項、第193條第1項、第195條第1項規
    定，請求林桂美賠償伊醫療費、不能工作之損失與精神慰撫
    金共計新台幣（下同）97萬7640元。爰求為命：林桂美給付
    97萬7640元，及其中92萬1951元部分自刑事附帶民事起訴狀
    繕本送達翌日即98年4月11日起，5萬元部分自準備書狀繕本
    送達翌日即99年1月21日起，另5,689元部分自準備書(二)狀繕
    本送達翌日即99年5月4日起，均至清償日止，均按週年利率
    5％計算利息之判決。（原審判命林桂美應給付被上訴人27
    萬5300元，及其中24萬5300元部分，自98年4月11日起，其
    中3萬元部分自99年1月21日起，均至清償日止，均按年息5
    ％計算之利息。駁回被上訴人其餘之請求。關於被上訴人敗
    訴部分，被上訴人除就下列聲明部分提起附帶上訴，其餘敗
    訴部分未據聲明不服，已告確定）。附帶上訴聲明：(一)原判
    決關於駁回被上訴人後開第(二)項部分廢棄。(二)上開廢棄部分
    ，附帶被上訴人應再給付附帶上訴人62萬0526元，其中67萬
    6651元部分，自98年4月11日起， 其中2萬元部分自99年1月
    21日起，均自清償日止，按年息5%計算之利息。就對造上訴
    答辯聲明：上訴駁回。
二、上訴人即附帶被上訴人林桂美則以：顏秀如於事發後之96年
    12月2日起至同年月4日止仍至火鍋店上班，同年月5日始至
    敏盛綜合醫院掛急診，其診斷「頭部外傷併腦挫傷、腦水腫
    」之傷勢，顯非伊所為，是除顏秀如於同年11月30日至大魏
    診所就診所支出之醫療費用外，其餘醫療費用均與伊無關。
    又兩造工作之火鍋店係採時薪制，每小時95元，是其每日應
    以8小時計算其薪資為760元，再按每月扣除假日，每月薪資
    應為1萬6720元；且依敏盛綜合醫院診斷證明書上醫師囑言
    ，宜療養7天，顯見其所受傷勢輕微，是顏秀如主張自96年1
    1月30日起至98年1月31日止不能工作之損失，並無理由。又
    本件兩造係屬互毆，伊亦遭對造毆打成傷，對造亦與有過失
    ；且觀其所受傷勢並非嚴重，其請求50萬元之精神慰撫金顯
    屬過高等語，資為抗辯。上訴聲明：(一)原判決不利於上訴人
    部分廢棄。(二)上開廢棄部分，被上訴人在第一審之訴及假執
    行均駁回。就對造附帶上訴答辯聲明：附帶上訴駁回。
三、被上訴人顏秀如主張：上訴人林桂美於上揭時、地動手毆打
    ，致其受有頭部、左臉、右前臂挫傷、左眼尾、右眼尾、右
    臉頰挫傷等傷害，及出言辱罵等情，為上訴人林桂美所不爭
    執，並有被上訴人顏秀如提出大魏診所診斷證明書、原法院
    98年度簡上字第371號刑事判決及98年7月17日勘驗監視光碟
    之準備程序筆錄等件為證，且上訴人林桂美刑事責任部分，
    業經原法院以98年度簡上字第371號判處拘役38日確定在案
    。此部分事實堪信為真。
四、上訴人林桂美雖以除大魏診所診斷證明書所載傷勢外，其餘
    診斷證明書所載腦震盪、腦水腫等傷害，非其所致等詞為辯
    。惟查被上訴人於96年11月30日晚上6時11分許， 遭上訴人
    以掌摑及丟擲礦泉水瓶等行為造成傷害後，除於受傷當日前
    往大魏診所診斷為頭部、左臉、右前臂挫傷，左眼尾、右眼
    窩、右臉頰擦傷等傷害外（見原審附民卷第3頁診斷證明書
    ）；復因頭痛、嘔吐於同年12月5日凌晨零時21分前往敏盛
    綜合醫院急診，經醫師診斷為頭部外傷併腦震盪，旋於同年
    月7日住院至11日出院， 經醫師診斷為頭部外傷併腦挫傷、
    腦水腫，此有敏盛綜合醫院診斷證明書影本2紙附卷可稽（
    見原審附民卷第4、5頁），及被上訴人在敏盛綜合醫院之病
    歷資料附於原法院98年度簡上字第371號刑事傷害等案卷可
    憑（見該卷第37頁至第47頁）。且證人陳振樺即大魏診所醫
    師於上開傷害刑事案件中證稱：因為病人說有頭痛，有打到
    頭部，頭部有挫傷，但是沒有腫起來。他在我開立診斷證明
    書時就表示有頭痛。我就依病歷及當天檢視外傷來填診斷證
    明書，沒有另外記載頭痛等語（見同上字刑事卷第85頁背頁
    至第86頁正、背頁）甚為明確。參酌證人張勳昌即敏盛綜合
    醫院急診醫師於上開傷害刑事案件亦證稱：「病人主訴他在
    11月30日頭部有被打，到12月5日到醫院急診， 護理記錄上
    有記錄到他頭皮有一點腫。」、「驗傷時病人主訴有頭痛及
    想吐的情形。」、「當時只判斷頭部有外傷，但是腦部有無
    水腫，這要進一步檢驗，當時並無做有無腦水腫的判斷，是
    之後他又回門診住院時才處理的...。」 等語（見同上字刑
    事卷第66頁背頁至第67頁正、背頁）。另證人楊琳煦即敏盛
    綜合醫院神經外科專科醫師於上開傷害刑事案件中復證稱：
    可能引發被上訴人腦水腫的原因，大部分認為外傷是最可能
    的原因。在伊印象中被上訴人的頭痛是比較厲害，所以有密
    集的回診觀察，用「腦震盪」來描述會比較貼切，因為「腦
    水腫」的定義很廣。腦震盪是從症狀來判斷，容易頭暈、頭
    痛，做事容易頭暈，要一段時間才能康復。腦震盪在一週內
    症狀會更明顯，其的話會到一個月，要看病人本身的感受。
    一般受傷就有可能出現腦腫，受傷的情形會延續一個禮拜，
    英文記載的意思以中文來講是腦震盪，被上訴人的症狀是頭
    痛、想吐，他的腦震盪的症狀是很明顯的，此症狀在第5天
    還是可能發生，要看病人的忍受程度。通常伊都會勸病人不
    要再去上班，如果他要上班也是可以，但可能會比較痛苦，
    所以伊都會勸病人不要去上班，有些人也有可能不能上班，
    要看病人頭痛的程度及差異性等語（見同上刑事卷第87頁至
    第89頁背頁）至屬明確。足見被上訴人除左臉、右前臂挫傷
    ，左眼尾、右眼窩、右臉頰擦傷等傷害外，尚受有頭部外傷
    併腦震盪、腦水腫之傷害，上訴人所辯被上訴人案發隔日仍
    上班，腦震盪、腦水腫之傷害非其所致云云，尚非可採。
五、被上訴人各項請求應否准許，分述如下：
    (一)醫療費部分：被上訴人主張因本件傷害支出醫療費，依其
      所提出各項醫療單據，經核：
      (1)大魏診所醫療單據部分：其中350元部分業據被上訴人
        提出之藥品明細及收據為憑（見原審附民卷第20頁），
        並為上訴人所不爭執，且依上開收據所載，就診日期為
        96年11月30日、96年12月1日、96年12月4日、96年12月
        12日（本院卷第34頁），顯係被上訴人因本件傷害前往
        就診所支出之費用，自屬醫療上之必要費用，是此部分
        請求應予准許。其餘明細及收據（見原審附民卷第20頁
        、本院卷第34-35頁），就診日期分別為96年11月14日
        、97年7月2日、97年12月23日、98年12月11日、98年12
        月17日，與被上訴人遭毆打受傷之日期相距2年餘， 或
        在前，均無法證明該部分醫療費用之支出與本件傷害有
        關，該部分之請求不應准許。
      (2)敏盛綜合醫院醫療單據部分：其中96年12月7日支出200
        元、96年12月11日支出724元、97年3月6日支出640元、
        96年12月5日支出700元、200元、97年1月18日支出440
        元、97年2月1日支出480元、96年12月28日支出480元、
        97年1月4日支出520元（見原審附民字第20號卷第9頁至
        第12頁、第14頁 ）合計4,864元部分，就診日期與被上
        訴人遭毆打之日期相近，且就診科別分別為神經外科、
        神經科、急診專科，核屬醫療上之必要費用，是此部分
        請求應予准許；其餘醫療單據，或就診科別與被上訴人
        之腦震盪、腦水腫之傷勢無關，或就診日期與被上訴人
        遭毆打之日期相距1年餘，甚至2年餘，並為上訴人所否
        認，被上訴人復無法證明該部分醫療費用之支出與本件
        傷害有關，該部分請求不應准許。
      (3)仙伯堂中醫診所部分：依被上訴人提出之診斷證明書、
        收據所載（見原審附民字第20號卷第6頁、19頁），就
        診日期為97年元月5日，與被上訴人遭毆打受傷之日期
        相近，病名頭受擊頭痛耳聾（腦傷）亦與腦震盪之病狀
        相若，可認定與被上訴人於96年11月30日遭毆打之行為
        有關，是被上訴人自97年1月5日起至同年3月31日止，
        在仙伯堂中醫診所就診所支出之醫療費用33,600元，應
        屬醫療上之必要費用，是此部分請求應予准許。
      (4)奕仙堂中醫診所部分：被上訴人雖提出97年11月29日之
        診斷證明書、收據為論據（見原審附民字卷第7頁），
        惟為上訴人所否認；且依該診斷證明書所載，病名雖載
        「頭部挫傷病程半年以上、頭痛喝開水易嗆、語言不利
        」等症，然其就診日期為97年11月29日，與被上訴人遭
        毆打受傷之日期相距9月餘以上，已有可疑。且經本院
        調取該所病歷，97年9月16日之被上訴人病歷首頁原載
        「鼻塞、鼻涕倒流、噴嚏」，97年9月16日、97年10月
        27日就診2次均係治療感冒症狀；嗣97年11月29日病歷
        首頁始加載上揭「頭部挫傷病程半年以上、頭痛喝開水
        易嗆、語言不利等症」，97年9月16日、97年10月8日、
        97年10月27日之治療紀錄亦隨即加註上揭「頭部挫傷病
        程半年以上、頭痛喝開水易嗆、語言不利等症」等病名
        ，顯見97年11月29日之診斷證明書之病名係事後加註，
        此比對前後病歷可知（見本院卷第78頁背面、第79頁背
        面），倘若其腦震盪、腦水腫之傷未癒，何以97年9月
        16日至97年11月29日竟未求診？是此部分之請求9,560
        元不應准許。
      (5)周光偉診所620元、黃博駿耳鼻喉科診所450元、長庚紀
        念醫院1,740元及亞東紀念醫院920元部分：此為上訴人
        所否認，經本院調取各該所病歷（本院卷第82-83頁、
        第69-76頁、第107-113頁），或為求治咳嗽、咽喉炎及
        不明之心絞痛等症（周光偉診所部分），或為治療鼻竇
        發炎、支氣管炎等症（黃博駿耳鼻喉科診所部分），或
        就診日期98年11月27日與被上訴人遭毆打之日期相距2
        年餘（亞東紀念醫院部分，spine即脊椎X光檢查並未發
        現異常）；另被上訴人98年1月至4月間於長庚紀念醫院
        所求診者為耳鼻喉部及動作障礙科，（見原審附民字卷
        第17-18頁）， 均無法證明該部分醫療費用之支出與本
        件傷害有關，此等部分之請求均不應准許。
      (6)綜上，被上訴人所請求之醫療費用於38,814元之範圍內
        （計算式：350元＋4,864元＋33,600元＝38,814元）為
        有理由，應予准許，逾此範圍之請求則為無理由，應予
        駁回。
    (二)減少勞動能力之損害（應係停工之損失）365,792元：
      (1)依被上訴人所提出敏盛綜合醫院診斷證明書之記載：「
        ... 96.12.7入病房治療，96.12.11出院，病患宜門診
        治療，宜療養7天。」（見原審附民字卷第5頁），可知
        被上訴人雖受有頭部外傷併腦震盪之傷害，惟經醫師診
        治結果，認為被上訴人僅須療養7天；參酌鍋神火鍋店
        之回函（見原審卷第39頁），被上訴人於受傷後休息1
        天，即回至鍋神火鍋店工作3天，足見被上訴人於受到
        前開傷勢後，並非處於長期無法工作之狀況。是被上訴
        人主張伊於受傷後自96年12月起至98年1月止，共有14
        個月的時間無法工作云云，應屬無據。
      (2)又依鍋神火鍋店之回函所示，被上訴人在鍋神火鍋店工
        作期間，自96年8月份起至同年11月份止，每月薪資分
        別為11,733元、19,430元、27,268元、24,988元（見原
        審卷第39頁），並有薪資表可佐（見原審附民字卷第26
        頁），被上訴人月平均薪資為20,855元〔計算式：（
        11,733＋19,430＋27,268＋24,988）÷4＝20,855，小
        數點以下四捨五入〕，每日平均薪資則為948元（計算
        式：20,855÷22＝948，因被上訴人薪資採時薪制，扣
        除每週例假日2日，故1個月之工作日數為22日）。被上
        訴人因傷已住院5日加上應療養7天，計有12日無法工作
        。是被上訴人因傷無法工作之損失計為11,376元（計算
        式：948×12＝11,376元），則被上訴人請求於11,376
        元之範圍內為有理由，應予准許。逾此範圍之請求則為
        無理由。
    (三)精神慰藉金部分：
      查被上訴人受傷多處，頭部外傷併腦震盪、腦水腫，及出
      言辱罵，對其肉體及精神之痛苦不言可諭。經斟酌被上訴
      人為高職畢業、曾任鍋神火鍋店店員、目前無業、未婚、
      名下有房地1戶及不動產2筆、無負債；及上訴人為稻江家
      職畢業、曾任鍋神火鍋店店員、現任職於某家服飾大賣場
      、每日薪資約600元、已婚、育有3名小孩、名下無不動產
      、無存款等一切情狀（見本院卷第127-128頁、 見原審卷
      第15頁、29頁），認為被上訴人請求之精神慰撫金，傷害
      部分應為15萬元、公然侮辱部分應為2萬元，方屬允洽，
      合計17萬元，逾此數額之請求，不應准許。
六、縱上所述，被上訴人依侵權行為規定，請求上訴人林桂美賠
    償財產上及非財產上之損害，合計22萬0190元（計算式：38
    ,814元＋11,376元＋17萬元＝22萬0190元），及其中20萬01
    90元部分，自98年4月11日起，其中2萬元（侮辱部分）部分
    自99年1月21日起，均至清償日止，均按年息5％計算之利息
    ，核屬正當有據，應予准許。逾此範圍之請求則屬無據，不
    應准許。原審就上開應准許部分為被上訴人勝訴判決及假執
    行宣告，即無不合，上訴人論旨指摘原判決此部分不當，求
    予廢棄，為無理由。原審就上開不應准許部分（原審所命27
    萬5300元內，逾22萬0190元及其中20萬0190元部分，自98年
    4月11日起， 另2萬元部分自99年1月21日起算法定利息部分
    ），為上訴人敗訴判決，即有未洽，上訴人論旨指摘原判決
    此部分不當，聲明廢棄，非無理由。應由本院廢棄改判如主
    文所示。原審就逾此範圍之請求為被上訴人敗訴判決，並無
    違誤，被上訴人附帶上訴論旨指摘原判決此部分不當，聲明
    廢棄，為無理由。
七、本件事證已臻明確，兩造其餘攻擊防禦及未經援用之證據，
    經審酌後核與判決結果不生影響，爰不一一論述，附此敘明
    。
八、據上論結，本件上訴為一部有理由，為一部無理由，附帶上
    訴為無理由，依民事訴訟法第449條第1項、第450條、第78
    條、第79條判決如主文。
中    華    民    國   100    年    3     月    9     日
                    民事第十二庭
                        審判長法  官  吳謀焰
                              法  官  許紋華
                              法  官  李瑜娟
正本係照原本作成。
不得上訴。
中    華    民    國   100    年    3     月    10    日
                              書記官  鐘秀娥